臺灣桃園地方法院民事簡易判決
110年度桃簡字第1428號
原      告  簡澤東
訴訟代理人  簡亦新
被      告  許富米（原名：許貴美）

訴訟代理人  王玉珊律師
上列當事人間請求返還借款事件，本院於民國111年8月4日言詞
辯論終結，判決如下：
    主    文
原告之訴駁回。
訴訟費用由原告負擔。
    事實及理由
一、原告主張：被告於民國95年8月21日向原告配偶簡順英借款
    新臺幣（下同）48萬元（下稱系爭借款），約定於97年8月2
    1日還款，被告並簽發如附表所示本票（下稱系爭本票）及
    交付其所有建物所有權狀（下稱系爭權狀）作為擔保，簡順
    英於104年10月17日死亡，而由原告繼承系爭借款及本票債
    權，詎被告迄未返還系爭借款及本票票款。為此，爰依消費
    借貸契約、票據及債權讓與法律關係，提起本件訴訟等語，
    並聲明：被告應給付原告48萬元，及自支付命命令送達翌日
    起至清償日止，按週年利率5％計算之利息。
二、被告則以：其與簡順英間並無系爭借款關係，其未簽發系爭
    本票，系爭本票到期日在發票日之前為無效票據，且系爭本
    票債權請求權已罹於時效，原告不得請求被告給付系爭借款
    及票款等語，資為抗辯，並聲明：原告之訴駁回。願供擔保
    請准宣告假執行。
三、本件爭點：系爭借款關係是否存在？系爭本票是否為被告所
    簽發？系爭本票是否為無效票據？系爭本票債權請求權有無
    罹於時效？
四、本院之判斷：
  ㈠經查，本院將原告提出之系爭本票原本（發票人欄「許貴美
    」筆跡，下稱甲類筆跡），及載有被告筆跡（下稱乙類筆跡
    ）之筆跡鑑定書及郵政申請書等原本，送請法務部調查局鑑
    定，鑑定結果略以：透過筆跡特徵比對法，甲類筆跡與乙類
    筆跡筆劃特徵相同，研判應為同一人所書等情，有法務部調
    查局文書暨指紋鑑識實驗室111年7月1日調科貳字第1110323
    8630號鑑定書在卷可稽（本院卷第73至75頁），自足認系爭
    本票為被告所簽發，被告抗辯系爭本票非其所簽發云云（見
    本院桃簡卷第4頁），自不足採。又系爭本票上到期日原記
    載「95年8月21日」，顯在發票日「97年8月21日」之前，有
    系爭本票附卷可參（見本院司促卷第3頁），則該到期日即
    屬不可能之日期，應認未記載到期日。系爭本票既未載到期
    日，視為見票即付，仍屬有效之票據。另原告於110年4月23
    日持系爭本票向本院聲請支付命令等情，有系爭本票及支付
    命令附卷可參（見本院司促卷第3至4頁），亦堪認定。
  ㈡按民事訴訟如係由原告主張權利者，應先由原告負舉證之責
    ，若原告先不能舉證，以證實自己主張之事實為真實，則被
    告就其抗辯事實即令不能舉證，或其所舉證據尚有疵累，亦
    應駁回原告之請求。當事人主張與他方有金錢借貸契約存在
    者，應就該借貸意思表示合致及借款交付之事實，均負舉證
    之責任（最高法院106年度台上字第298號民事判決參照）。
    次按票據為無因證券，當事人授受票據之實質原因甚多，在
    客觀上之原因或為買賣，或為贈與，或為借用，或為確保當
    事人間已存在之法律關係，或為消滅既存之法律關係；在主
    觀上之原因（目的）或以清償為目的，或以融資為目的，或
    以贈與為目的，或以借予他人使用為目的，或以擔保自己或
    他人債務為目的，情狀千殊，不一而足，非僅囿於因收受借
    款而簽發一端，尚不能單憑票據之授受作為執票人與發票人
    間有消費借貸關係存在之證明（最高法院100年度台上字第1
    834號民事判決參照）。經查，原告固主張被告積欠簡順英
    系爭借款48萬元，然為被告所否認，原告雖提出系爭本票及
    權狀為證（見本院司促卷第3至4頁），然簽發本票及交付建
    物所有權狀之原因多端，非必因借貸關係始簽發及交付，故
    此自不足以證明簡順英確有將系爭借款48萬元交付被告之事
    實。至於原告提出台灣中小企業銀行廖順英帳戶交易明細雖
    記載廖順英於95年3月9日自上開帳戶提領40萬元之記錄，有
    上開明細附卷可參（見本院卷第87頁），然僅能證明廖順英
    於該日提款，且上開提領日期95年3月9日與系爭本票原到期
    日95年8月21日已相隔5個月餘，與發票日97年8月21日更相
    隔2年5個月餘，金額亦與系爭借款金額不符，自難以上開提
    款紀錄逕認簡順英有交付系爭借款48萬元予被告。原告復未
    舉證證明簡順英與被告間就系爭借款意思表示合致以及交付
    系爭借款之事實，自難認系爭借款關係存在，原告依消費借
    貸及繼承法律關係請求被告返還系爭借款48萬元自屬無據。
  ㈢按執票人對本票發票人之權利，自到期日起算；見票即付之
    本票，自發票日起算，3年間不行使，因時效而消滅，票據
    法第22條第1項規定甚明。按消滅時效完成之效力，固發生
    拒絕給付之抗辯權，惟債務人為抗辯後，消滅者為請求權而
    非權利本身，依此可知，債務人得主動提出以消滅時效已完
    成，拒絕清償債務之抗辯權利，債務人為抗辯後，請求權即
    為消滅（最高法院100年度台上字第608號民事判決參照）。
    主權利因時效消滅者，其效力及於從權利，民法第146條定
    有明文。此從權利應包括已屆期之遲延利息在內。債務人於
    時效完成時，一經行使抗辯權，主權利既因時效而消滅，從
    權利之時效，雖未完成，亦隨之消滅（最高法院110年度台
    上字第450號民事判決參照）。經查，系爭本票為見票即付
    之本票已見前述，應自發票日即97年8月21日起算，至被告
    聲請支付命令之日即110年4月23日，顯逾3年，依上開說明
    ，系爭本票本金債權請求權自罹於時效而消滅，屬從權利之
    系爭本票利息請求權，亦隨主權利之本金債權而消滅。從而
    ，原告依票據及繼承法律關係，請求給付系爭本票本金債權
    48萬元及利息，自屬無據。
五、綜上所述，原告依消費借貸、票據及繼承法律關係，請求被
    告應給付原告48萬元，及自起訴狀繕本送達翌日起至清償日
    止，按週年利率5％計算之利息，為無理由，應予駁回。
六、本件事證已臻明確，兩造其餘主張、陳述及所提之證據暨攻
    擊防禦方法，核與判決結果不生影響，爰不逐一論述，併此
    敘明。
七、訴訟費用負擔之依據：民事訴訟法第78條。
中　　華　　民　　國　　111 　年　　8 　　月　　26　　日
                  桃園簡易庭  法  官  張明宏
以上為正本係照原本作成。
如不服本判決，應於送達後20日內，向本院提出上訴狀並表明上
訴理由，如於本判決宣示後送達前提起上訴者，應於判決送達後
20日內補提上訴理由書（須附繕本）。
如委任律師提起上訴者，應一併繳納上訴審裁判費。   
中　　華　　民　　國　　111 　年　　8 　　月　　26　　日
                              書記官　石曉芸
附表
編號 發票人 發票日 票面金額 到期日 票據號碼 備註 1 被告 97年8月21日 48萬元 原記載為95年8月21日在發票日前應認未記載 019955 本院司促卷第3頁